ACORDAO-COMPLETO-2391478

ACÓRDÃO 7331/2020 ATA 23/2020 - SEGUNDA CÂMARA

VISTOS, relatados e discutidos estes autos de Recurso de Reconsideração interposto pelo Sr. Kelsey Forte da Silva Gomes, ex-prefeito Do Município de Itapajé/CE (Gestão 2005-2008) , por meio do qual se insurge contra o Acórdão 6329/2018-TCU-Segunda Câmara (Relator: Ministro-Substituto Marcos Bemquerer Costa) , o qual julgou irregulares as presentes contas, condenando o recorrente, em solidariedade com a sociedade MIXSERV Locação de Mão de Obra e Construções Ltda., ao pagamento de débito, e, individualmente, ao pagamento de multa,
ACORDAM os Ministros do Tribunal de Contas da União, reunidos em Sessão da Segunda Câmara, ante as razões expostas pelo Relator, em:
9.1. com fundamento nos art. 32, inciso I e 33, da Lei nº 8.443/1992 e art. 285, caput, do RI/TCU, conhecer do recurso de reconsideração interposto pelo Sr. Kelsey Forte da Silva Gomes (XXX.086.723-XX) , para, no mérito, negar-lhe provimento, mantendo inalterado o Acórdão 6329/2018-TCU-Segunda Câmara (Relator: Ministro-Substituto Marcos Bemquerer Costa) ; e
9.2.  dar conhecimento deste acórdão, encaminhando cópia do respectivo relatório e voto, ao Recorrente, à Procuradoria da República do Estado do Ceará e aos demais interessados.

Recurso de reconsideração contra decisão que julgou as contas do recorrente irregulares, condenou-o em débito e aplicou-lhe multa em razão da execução parcial do convênio que teve por objetivo construir um sistema de esgotamento sanitário no Município.

Segunda Câmara

Prefeitura Municipal de Itapajé - CE.

3. Interessados/Responsáveis/Recorrentes:
3.1. Interessado: Fundação Nacional de Saúde (26.989.350/0001-16)
3.2. Responsáveis: Kelsey Forte da Silva Gomes (XXX.086.723-XX); Mixserv Locacao de Mao de Obra e Construções Ltda - Epp (07.895.498/0001-47)
3.3. Recorrente: Kelsey Forte da Silva Gomes (XXX.086.723-XX).

13.1. Ministros presentes: Ana Arraes (Presidente), Aroldo Cedraz e Raimundo Carreiro (Relator).
13.2. Ministro-Substituto convocado: Marcos Bemquerer Costa.
13.3. Ministro-Substituto presente: André Luís de Carvalho.

ACORDAO-COMPLETO-2459150

Acórdão de Relação 5404/2021 - Segunda Câmara

Acórdão de Relação

RAIMUNDO CARREIRO

Ministro-Substituto Marcos Bemquerer Costa.

Trata-se de Recurso de Reconsideração interposto pelo Sr. Kelsey Forte da Silva Gomes, ex-prefeito Do Município de Itapajé/CE (Gestão 2005-2008) , por meio do qual se insurge contra o Acórdão 6329/2018-TCU-Segunda Câmara (Relator: Ministro-Substituto Marcos Bemquerer Costa) , o qual julgou irregulares as presentes contas, condenando o recorrente, em solidariedade com a sociedade MIXSERV Locação de Mão de Obra e Construções Ltda., ao pagamento de débito, e, individualmente, ao pagamento de multa.
DO ACÓRDÃO RECORRIDO
2. 	Ao apreciar a Tomada de Contas Especial objeto do presente recurso, a 2ª Câmara deste Tribunal de Contas acordou nos seguintes termos, Acórdão 6329/2018-TCU-Segunda Câmara (peça 87) :
"ACORDAM os Ministros do Tribunal de Contas da União, reunidos em Sessão da 2ª Câmara, ante as razões expostas pelo Relator, em: 
9.1. nos termos dos arts. 1º, inciso I, 16, inciso III, alínea c, 19, caput, da Lei 8.443/1992, julgar irregulares as contas do Sr. Kelsey Forte da Silva Gomes e da empresa MIXSERV Locação de Mão de Obra e Construções Ltda.;
9.2. condenar o Sr. Kelsey Forte da Silva Gomes:
9.2.1. ao pagamento das quantias abaixo discriminadas, fixando-lhe o prazo de 15 (quinze) dias, a contar da notificação, para que comprove, perante o Tribunal (art. 214, inciso III, alínea a, do Regimento Interno/TCU) , o recolhimento da dívida à conta da Fundação Nacional de Saúde, atualizada monetariamente e acrescida dos juros de mora devidos, calculados a partir das datas indicadas:
	DATA
	VALOR (R$) 

	4/9/2007
	22.823,58

	11/10/2007
	20.263,14

	7/11/2007
	6.096,44

9.2.2. em solidariedade com a firma MIXSERV Locação de Mão de Obra e Construções Ltda. ao pagamento das quantias abaixo discriminadas, fixando-lhes o prazo de 15 (quinze) dias, a contar da notificação, para que comprovem, perante o Tribunal (art. 214, inciso III, alínea a, do Regimento Interno/TCU) , o recolhimento da dívida à conta da Fundação Nacional de Saúde, atualizada monetariamente e acrescida dos juros de mora devidos, calculados a partir das datas indicadas:
	DATA
	VALOR (R$) 

	7/11/2007
	12.216,84

	29/12/2008
	57.000,00

9.3. aplicar ao Sr. Kelsey Forte da Silva Gomes e à empresa MIXSERV Locação de Mão de Obra e Construções Ltda., de forma individual, a multa prevista no art. 57 da Lei 8.443/1992, nos valores abaixo descritos, com a fixação do prazo de quinze dias, a contar da notificação, para comprovarem, perante o Tribunal (art. 214, inciso III, alínea a, do Regimento Interno/TCU) , o recolhimento da dívida ao Tesouro Nacional, atualizada monetariamente desde a data do presente Acórdão até a do efetivo recolhimento, se for paga após o vencimento, na forma da legislação em vigor:
	RESPONSÁVEL
	VALOR (R$) 

	Kelsey Forte da Silva Gomes
	21.000,00

	MIXSERV Locação de Mão de Obra e Construções Ltda.
	12.000,00

9.4. autorizar, caso requerido, nos termos do art. 26 da Lei 8.443/1992 c/c o art. 217 do Regimento Interno/TCU, o parcelamento das dívidas em até 36 (trinta e seis) parcelas mensais e sucessivas, sobre as quais incidirão os correspondentes acréscimos legais (débito: atualização monetária e juros de mora; multa: atualização monetária) , esclarecendo aos responsáveis que a falta de pagamento de qualquer parcela importará no vencimento antecipado do saldo devedor, sem prejuízo das demais medidas legais;
9.5. autorizar, desde logo, nos termos do art. 28, inciso II, da Lei 8.443/1992, a cobrança judicial das dívidas, caso não atendidas as notificações; 
9.6. enviar cópia deste Acórdão à Procuradoria da República no Estado do Ceará, nos termos do § 7° do art. 209 do Regimento Interno do TCU, para a adoção das medidas que entender cabíveis."
DA NOTIFICAÇÃO E TEMPESTIVIDADE DO RECURSO
3.	Devidamente notificado acerca do acórdão recorrido, o Recorrente interpôs tempestivamente o recurso em análise, conforme atestado no exame preliminar de admissibilidade realizado pela Unidade Técnica (peça 110) .
DO RECURSO
4.	Por meio do recurso em comento, argumenta o Recorrente, em resumo, que estaria comprovado nos autos a execução física e financeira das parcelas liberadas pela Funasa dentro da sua gestão, bem como argumenta ainda que não poderia responder pela desídia de seus sucessores e pelos sucessivos adiamentos perpetrados pela Funasa. (peça 100) 
INSTRUÇÃO
5.	Após a instrução do feito, a Serur encaminhou proposta acorde, cujos termos, na forma do inciso I, §3º do art. 1º da Lei nº 8.443/92, transcrevo (peças 114/115) :
"INTRODUÇÃO
1.1.	Cuida-se de recurso de reconsideração (peça 100) interposto pelo Sr. Kelsey Forte da Silva Gomes, ex-prefeito de Itapajé/CE, contra o Acórdão 6329/2018-TCU-Segunda Câmara  (peça 87) , relator Min. Marcos Bemquerer Costa, por meio do qual o Tribunal julgou tomada de contas especial instaurada em face da execução parcial do Convênio CV 807/2005, cujo objeto era a construção de sistema de esgotamento sanitário. 
1.2.	Transcreve-se a decisão recorrida:   
VISTOS, relatados e discutidos estes autos da Tomada de Contas Especial instaurada pela Fundação Nacional de Saúde - Funasa em desfavor do Sr. Kelsey Forte da Silva Gomes, Prefeito de Itapajé/CE na gestão 2005/2008, em razão da execução parcial do Convênio CV 807/2005, que tinha por objeto a construção de Sistema de Esgotamento Sanitário.  
ACORDAM os Ministros do Tribunal de Contas da União, reunidos em Sessão da 2ª Câmara, ante as razões expostas pelo Relator, em:  
9.1. nos termos dos arts. 1º, inciso I, 16, inciso III, alínea c, 19, caput, da Lei 8.443/1992, julgar irregulares as contas do Sr. Kelsey Forte da Silva Gomes e da empresa MIXSERV Locação de Mão de Obra e Construções Ltda.; 
9.2. condenar o Sr. Kelsey Forte da Silva Gomes: 
9.2.1. ao pagamento das quantias abaixo discriminadas, fixando-lhe o prazo de 15 (quinze) dias, a contar da notificação, para que comprove, perante o Tribunal (art. 214, inciso III, alínea a, do Regimento Interno/TCU) , o recolhimento da dívida à conta da Fundação Nacional de Saúde, atualizada monetariamente e acrescida dos juros de mora devidos, calculados a partir das datas indicadas: 
	DATA 
	VALOR (R$) 

	4/9/2007 
	22.823,58 

	11/10/2007 
	20.263,14 

	7/11/2007 
	6.096,44 

9.2.2. em solidariedade com a firma MIXSERV Locação de Mão de Obra e Construções Ltda. ao pagamento das quantias abaixo discriminadas, fixando-lhes o prazo de 15 (quinze) dias, a contar da notificação, para que comprovem, perante o Tribunal (art. 214, inciso III, alínea a, do Regimento Interno/TCU) , o recolhimento da dívida à conta da Fundação Nacional de Saúde, atualizada monetariamente e acrescida dos juros de mora devidos, calculados a partir das datas indicadas: 
	DATA 
	VALOR (R$) 

	7/11/2007 
	12.216,84 

	29/12/2008 
	57.000,00 

9.3. aplicar ao Sr. Kelsey Forte da Silva Gomes e à empresa MIXSERV Locação de Mão de Obra e Construções Ltda., de forma individual, a multa prevista no art. 57 da Lei 8.443/1992, nos valores abaixo descritos, com a fixação do prazo de quinze dias, a contar da notificação, para comprovarem, perante o Tribunal (art. 214, inciso III, alínea a, do Regimento Interno/TCU) , o recolhimento da dívida ao Tesouro Nacional, atualizada monetariamente desde a data do presente Acórdão até a do efetivo recolhimento, se for paga após o vencimento, na forma da legislação em vigor: 
	RESPONSÁVEL 
	VALOR (R$) 

	Kelsey Forte da Silva Gomes 
	21.000,00 

	MIXSERV Locação de Mão de Obra e Construções Ltda. 
	12.000,00 

9.4. autorizar, caso requerido, nos termos do art. 26 da Lei 8.443/1992 c/c o art. 217 do Regimento Interno/TCU, o parcelamento das dívidas em até 36 (trinta e seis) parcelas mensais e sucessivas, sobre as quais incidirão os correspondentes acréscimos legais (débito: atualização monetária e juros de mora; multa: atualização monetária) , esclarecendo aos responsáveis que a falta de pagamento de qualquer parcela importará no vencimento antecipado do saldo devedor, sem prejuízo das demais medidas legais; 
9.5. autorizar, desde logo, nos termos do art. 28, inciso II, da Lei 8.443/1992, a cobrança judicial das dívidas, caso não atendidas as notificações;  
9.6. enviar cópia deste Acórdão à Procuradoria da República no Estado do Ceará, nos termos do § 7° do art. 209 do Regimento Interno do TCU, para a adoção das medidas que entender cabíveis. 
HISTÓRICO
1.3.	 Em exame tomada de contas especial instaurada pela Fundação Nacional de Saúde/Funasa em face do Sr. Kelsey Forte da Silva Gomes, ex-Prefeito de Itapajé/CE na gestão 2005-2008, em razão da execução parcial do Convênio CV 807/2005 (Siafi 555851) , celebrado com o objetivo de construir um sistema de esgotamento sanitário no Município, conforme plano de trabalho à peça 1, p. 95-101, com vigência a partir de 9/12/2005, estendida até 6/12/2013 (peça 2, p. 105) .
1.4.	O objeto foi orçado em R$ 157.378,28, sendo R$ 9.378,28 de contrapartida da convenente e R$ 148.000,00 à conta da Funasa, tendo sido liberada a quantia de R$ 118.400,00.
1.5.	O responsável apresentou a prestação de contas parcial da primeira e segunda parcelas transferidas (peça 1, p. 117 e 179-181) .
1.6.	O último parecer da área técnica da Funasa (peça 2, p. 14-18) deu conta da execução de 57,58% do total da obra e a não funcionalidade do empreendimento, o que motivou a instauração da tomada de contas especial, após infrutíferas tentativas de notificar o responsável para ressarcir o prejuízo.
1.7.	No âmbito do TCU, após a realização de medidas saneadoras, inclusive com derradeira diligência à Funasa para manifestação da Autarquia sobre o estado do empreendimento, a unidade técnica emitiu manifestação (peça 84) consignando a revelia da Empresa MIXSERV Locação de Mão de Obra e Construções Ltda., com proposta de julgamento pela irregularidade das contas do Sr. Kelsey Forte da Silva Campos, condenação solidária em débito, além de multa proporcional (art. 57, Lei 8.442/1992) e multa prevista no art. 58, da mesma Lei Orgânica.   
1.8.	A proposta pela irregularidade das contas levou em consideração ainda suspeitas de fraude em procedimento licitatório, decorrente da existência de sócio em comum das duas empresas que participaram do certame, e da existência de contador das duas firmas, como testemunha de termo aditivo de contrato social de outra empresa. Não obstante, a unidade técnica considerou não haver evidências suficientes para demonstrar o nexo causal entre a conduta das empresas com sócios em comum e a eventual frustração dos princípios e objetivos da licitação, posição essa acompanhada pelo relator. 
1.9.	Por seu turno, o MP/TCU acompanhou a proposta de julgamento pela irregularidade das contas do ex-prefeito, mas com exclusão da empresa executora do polo passivo desta TCE (peça 96) . 
1.10.	O Ministro relator do aresto recorrido, Marcos Bemquerer Costa, em seu voto (peça 88) , considerou que a empresa recebeu recursos do erário cuja aplicação não foi comprovada, pugnando pela imputação de débito parcial à contratada, e integral ao ex-prefeito, com a aplicação de multa a ambos. 
1.11.	Nesta oportunidade, examina-se recurso de reconsideração do ex-alcaide (peça 100) . 
EXAME DE ADMISSIBILIDADE	
1.12.	Reitera-se o exame preliminar de admissibilidade (peças 110-111) , ratificado pelo Exmo. Ministro Raimundo Carreiro (peça 113) , que conheceu do recurso interposto, suspendendo-se os efeitos dos itens 9.1, 9.2, 9.2.1, 9.2.2, 9.3 e 9.4 do Acórdão 6329/2018-TCU-Segunda Câmara (peça 87) . 
EXAME DE MÉRITO
2.	Delimitação
2.1.	Constitui objeto do presente recurso de reconsideração definir se é possível constatar a regularidade da execução física e da execução financeira das parcelas liberadas pela Funasa dentro da gestão do recorrente, e se pode ele responder pela desídia de seus sucessores e pelos sucessivos adiamentos pela Funasa. 
3.	Da regularidade da execução física e financeira dos recursos geridos pelo recorrente (peça 100, p. 4-15) 
3.1.	Afirma o recorrente que os recursos transferidos pela Funasa durante a sua gestão, em 16/5/2007 e 3/7/2007, no valor total de R$ 118.400,00, foram regularmente aplicados e que, em 23/12/2008, um ano após a prestação de contas parcial, a Funasa emitiu o primeiro parecer físico, constatando a execução de 100% dos recursos aplicados e, em 4/6/2009, emitiu o parecer financeiro nº 314/2009, constatando a aplicação das parcelas liberadas com os recursos gastos (p. 4-5) .
3.2.	Informa que o referido parecer financeiro condicionou a análise da prestação de contas ao atendimento do Ofício 563/2009, de 12/6/2009, então enviado ao Município de Itapajé/CE (p. 5) 
3.3.	Ressalta ainda que a liberação da 3ª parcela pela Funasa somente se daria após a aprovação das duas primeiras, sendo que o recorrente já não era mais o gestor municipal, quando da análise da prestação de contas, estando como gestor, então, o Sr. Francisco Marques Mota, o qual tentou dar andamento à avença, mas os recursos da última parcela nunca foram liberados pela Funasa, nem na segunda gestão subsequente (p. 5-6) .  
3.4.	Argumenta que o Ofício 563/2009 da Funasa fora respondido pelo Sr. Francisco Marques Mota, poucos dias após a solicitação da Autarquia (p. 7) . Diante da apresentação da documentação complementar pela gestão 2009/2012, a Funasa emitiu o Parecer Financeiro 390/2009, aprovando a prestação de contas dos recursos até então aplicados. Assevera que, após a aprovação da prestação de contas, os recursos da última parcela não foram aportados na conta específica (p. 7) 
3.5.	Aduz que o Convênio, que tinha vigência inicial até 8/12/2006, foi sendo prorrogado "de ofício", por conta no atraso na liberação dos recursos, num total de 12 aditivos. Lista os aditivos firmados, que adentraram por mais duas gestões municipais, esclarecendo que o prazo para apresentação da prestação de contas final expirou em 4/2/2014 (p. 7-8) .
3.6.	Assevera ser impossível a prestação de contas final sem que a obra estivesse concluída e sem que houvesse recursos para tanto, e que não seria justo responsabilizar o recorrente pela inércia da Funasa (p. 8-9) . 
3.7.	Refere-se à última fiscalização realizada pela Funasa, que culminou no Parecer Técnico 111 DIESP/2017 e que concluiu pela execução de 56,02% dos serviços, no valor total de R$ 69.216,84. Desse montante, a maior parcela corresponde à aplicação na estação de tratamento, cuja existência demonstra por meio de relatório fotográfico. Informa que os equipamentos estão instalados desde 2008 e que não perderam a capacidade de tratar o esgoto, não sendo justo que o defendente seja penalizado por uma obra em execução, cujos recursos nunca foram liberados pela Funasa (p. 9-12) .
3.8.	Argumenta que as administrações posteriores apresentaram documentos complementares da prestação de contas, solicitaram prorrogações de prazo, mas informaram que não iriam aportar recursos próprios municipais para terminar o empreendimento, sendo muito mais fácil e cômoda a instauração de uma tomada de contas especial (p. 12) .
3.9.	Afirma que, do valor de R$ 118.400,00, a quantia de R$ 29.000,00 nunca foi repassada pela Autarquia, e que não havia condições de conclusão das obras dentro da gestão do defendente (2005-2008) . Aduz que em 2008 foram deixadas bases fixas em concreto, motores e bombas, mas que em 2016 nada mais deve de estar em seu devido lugar, e que seria coerente que o Município de Itapajé empreendesse esforços para dar funcionalidade ao que já foi feito (p. 12) .
3.10.	Reproduz relatório da Funasa de 2014, o qual informaria que a rede coletora já estava executada (p. 12-13) .
3.11.	Requer o provimento do presente recurso, em suma, em função de: i) as despesas do Convênio 807/2005 foram realizadas dentro de processo licitatório hígido, resguardando a boa-fé do Sr. Kelsey Forte da Silva, com aplicação dos recursos no objeto pactuado; ii) o defendente deixou a obra em andamento, com toda a rede coletora executada e a estação de tratamento instalada; iii) o convênio teve vigência por três gestões municipais, mas a última parcela jamais foi liberada pela Funasa; iv) ausência de dano ou prejuízo ao erário por culpa do defendente; v) ausência de malversação de recursos públicos, cuja aplicação ocorreu de forma transparente e lícita.  
Análise
3.12.	Não merecem prosperar as alegações do recorrente de que a Funasa atestou, ainda em 2009, a execução de 100% dos recursos aplicados correspondentes aos R$ 118.400,00 transferidos ao Município.  Conforme se depreende do Parecer Financeiro Funasa nº 314/2009 (peça 1, p. 169-171) , enquanto as receitas auferidas pelo Município somavam R$ 118.400,00, os recursos até então aplicados alcançavam R$ 64.529,67, correspondentes a 54,5% do valor integral previsto para as duas primeiras parcelas da avença.
3.13.   	Após uma série de comunicações trocadas entre Funasa e Prefeitura, o convênio foi prorrogado sucessivamente (peça 1, p.175 e ss) , a despeito de o município não ter comprovado a execução de serviços correspondentes a R$ 53.870,33 (45,5% do valor liberado) , (peça 1, p.169) , o que posteriormente levou à instauração desta TCE.
3.14.	A título de exemplo, não obstante tenham sido atendidas as pendências do Ofício 563/2009 da Funasa (peça 1, p. 175) , por meio do Ofício da Prefeitura 246/2011 (peça 1, p. 231) , tal fato suscitou autorização da Funasa para nova prorrogação do Convênio (peça 1, p. 235) . Mas, ao se verificar a real execução física correspondente aos 80% dos recursos transferidos ao Município (R$ 118.400,00) , constatou-se o atingimento de tão somente 57,85% do total da obra, conforme Parecer Técnico DIESP S/N, de 10/3/2014 (peça 2, p. 14-18) .
3.15.	Ao fim e ao cabo, debruçando-se sobre os elementos dos autos, verifica-se que os recursos remanescentes da avença nunca foram liberados, pois jamais foi comprovada efetivamente a boa e regular aplicação dos R$ 118.400,00 transferidos ao Município, acrescidos de R$ 3.129,67 de contrapartida, que correspondem a gastos efetuados no montante de R$ 121.529,67.
3.16.	Esse valor supera em muito os R$ 64.529,67 indicados no Parecer Funasa de 2009 (peça 1, p. 169-171) , mencionado pelo recorrente, conforme se depreende dos extratos bancários e cópias de cheques enviados pelo Banco do Brasil (peças 13-16) , e posterior análise feita pela Secex-CE à peça 29, que cotejou esses elementos com o percentual efetivamente concluído das obras.
3.17.	Esses pagamentos foram realizados à Empresa Mixserv - Locação de Mão-de-Obra e Construções Ltda., durante os exercícios de 2007 e 2008, dentro do período de gestão do recorrente, conforme notas fiscais listadas a seguir:
	Empresa MIXSERV - Mixerv. Locação de Mão-de-Obra e Construções Ltda.

	Tomador do Serviço: Prefeitura Municipal de Itapajé/CE

	Nota Fiscal
	Data
	Valor (R$) 
	Peça e página

	64
	4/9/2007
	25.953,25
	20, 2

	66
	11/10/2007
	20.263,14
	20,15

	79
	7/11/2007
	18.313,28
	20, 25

	264
	29/12/2008
	57.000,00
	19, 16

	Total
	R$ 121.529,67

3.18.	Todos os cheques foram emitidos pelo responsável, conforme documentos à peça 13, sendo que a prestação de contas parcial do Convênio 0807/2005, enviada pelo próprio recorrente e recebida pela Funasa em 30/3/2008 (peça 19, p. 75) , considera apenas os pagamentos efetuados até 6/12/2007, conforme relação à peça 20, p. 93, no valor total de R$ 64.529,00.
3.19.	Desse modo, a nota fiscal de nº 264, acima indicada, emitida ao apagar das luzes do mandato do recorrente, em 29/12/2008, no valor de R$ 57.000,00, não constou da referida prestação de contas e de nenhuma outra posterior. Os cheques respectivos dessa nota, no valor de R$ 53.751,00 (cheque 850013) , de 29/12/2008 (peça 13, p. 26) R$ 855,00 (cheque 850015) , de 29/12/2008 (peça 13, p. 28) , R$ 1.140,00 (cheque 850016) , de 29/12/2008 (peça 13, p. 30) e R$ 1.254,00 (cheque 850017) , de 19/2/2009 (peça 13, p. 31) envolvem o pagamento à empresa MIXSERV e recolhimento de tributos e foram todos assinados pelo recorrente, à exceção do último, relativo a recolhimento do INSS, assinado pelo novo gestor municipal em 2009. 
3.20.	Não há prova nos autos, portanto, acerca da boa e regular aplicação de R$ 57.000,00 gastos ainda no mandato do recorrente, fato esse que sustentou a imputação de débito integral dos valores repassados ao Município (R$ 118.000,00) , ao Sr. Kelsey Forte da Silva Campos, já deduzidos os R$ 19.002,82 recolhidos posteriormente à conta única do Tesouro, relativos a valores de aplicações financeiras remanescentes, conforme Parecer Financeiro Funasa nº 119/2017 (peça 82, p. 3) . 
3.21.	Não corresponde à realidade o argumento do recorrente de que os R$ 29.000,00 que nunca foram repassados ao Município integrariam os R$ 118.000,00, e que não havia condições de concluir o empreendimento durante a sua gestão. As duas ordens bancárias no valor de R$ 59.200,00 cada foram repassadas em 14/5/2007 e 29/6/2007, conforme peça 2, p. 11.
3.22.	Além disso, como já visto, o então alcaide emitiu cheques para pagamento à Empresa MIXSERV no dia 29 de dezembro do último ano de seu mandato (peça 14, p. 81) , o que só corrobora a sua responsabilidade integral pelos valores repassados.  
3.23.	A bem da verdade, os recursos correspondentes a R$ 64.529,67 tiveram sua aplicação aprovada pela Funasa, do ponto de vista técnico, conforme documento à peça 1, p. 139-143 e peça 2, p. 11. Esses valores correspondem a 100% da primeira parcela de R$ 59.200,00 e a R$ 5.329,67 referente a 9% da 2ª parcela. Ora, se os recursos estavam sendo regularmente aplicados, por que motivo o recorrente deixou transcorrer um ano desde os últimos pagamentos, feitos em 7/11/2007, para efetuar o gasto de R$ 57.000,00, ao apagar das luzes de seu mandato? 
3.24.	A falta de comprovação da correta aplicação desses valores contamina toda a prestação de contas, o que impediu o aproveitamento da parcela executada. Contribuíram para isso ainda as sucessivas prorrogações de prazo, motivadas pela ausência de licenciamento ambiental da área e do não envio à Funasa do Relatório I, que evidenciasse a correta aplicação de R$ 53.870,33 repassados ao Município ainda em 2007, conforme Ofícios-Funasa 026/2011, de 12/1/2011, 782/2011, de 2/6/2011 e 3/2011, de 14/12/2011 (peça 1, p. 221, 237 e 283) .
3.25.	Conforme assinalado no voto condutor do acórdão recorrido (peça 88, p. 3) , o longo tempo decorrido desde as primeiras obras dificulta o aproveitamento da parcela executada, o que ensejou a determinação para restituição ao erário dos recursos transferidos ao Município 
26. Insta destacar que, apesar de ter sido realizado parcialmente - rede coletora e ligações domiciliares -, tal fração não possui serventia à comunidade, pois não houve a finalização dos itens referentes à estação de tratamento como um todo. Ademais, como bem pontuado pela Funasa, é incerto o aproveitamento do que já foi empreendido, uma vez que já decorridos mais de dez anos desde a mencionada execução.
3.26.	Quanto ao argumento relativo à higidez do processo licitatório e da boa-fé do defendente, verifica-se que as condutas do responsável - ante as circunstâncias no momento de sua ocorrência e "à luz de um modelo de conduta social, adotada por um homem leal, cauteloso e diligente" - não permitem que se conclua pela boa-fé objetiva, critério adotado nesta Corte de Contas. Nesse sentido, os Acórdão 2742/2019-TCU-Segunda Câmara, relator Min. Marcos Bemquerer Costa, 7.936/2018-TCU-2ª Câmara, rel. Min, Augusto Sherman, 2.399/2014-TCU-Plenário, rel. Min. José Múcio Monteiro e 1.157/2008-TCU-Plenário, rel. Min. Augusto Sherman.
3.27.	Diante todo o exposto, pugna-se pelo não provimento do recurso.
CONCLUSÃO
4.1.	Das análises anteriores, conclui-se não ser possível constatar a regularidade da execução física e da execução financeira das parcelas liberadas pela Funasa dentro da gestão do recorrente, visto que há despesas da ordem de R$ 57.000,00, pagas durante a gestão do recorrente que não obtiveram comprovação de regular aplicação.
PROPOSTA DE ENCAMINHAMENTO
5.1.	Ante o exposto, submete-se à consideração superior a presente análise do recurso de reconsideração interposto pelo Sr. Kelsey Forte da Silva Gomes, ex-prefeito de Itapajé/CE, contra o Acórdão 6329/2018-TCU-Segunda Câmara, propondo-se, com fundamento no art. 33, da Lei 8.443/1992:
a)  conhecer e, no mérito, negar provimento ao recurso;
b) dar ciência da deliberação que vier a ser prolatada aos responsáveis e interessados e à Procuradoria da República no Estado do Ceará."
PARECER DO MINISTÉRIO PÚBLICO QUE ATUA JUNTO A ESTE TRIBUNAL DE CONTAS DA UNIÃO
6.	Encaminhados os autos ao Ministério Público que atua junto a esta Corte, o ilustre Procurador Rodrigo Medeiros de Lima manifestou-se de acordo com a conclusão final externada pela Unidade Técnica (peça 116) .
É o relatório.

8.1. Ricardo Gomes de Souza Pitombeira (31566/OAB-CE) e outros, representando Kelsey Forte da Silva Gomes.

Procurador Rodrigo Medeiros de Lima.

RECURSO DE RECONSIDERAÇÃO EM TOMADA DE CONTAS ESPECIAL. CONVÊNIO. EXECUÇÃO PARCIAL. NÃO ATINGIMENTO DOS OBJETIVOS PACTUADOS. NÃO COMPROVAÇÃO DA BOA E REGULAR APLICAÇÃO DOS RECURSOS. CONTAS IRREGULARES E CONDENAÇÃO EM DÉBITO E EM MULTA. CONHECIMENTO E NÃO PROVIMENTO. 1. Não havendo elementos ou fundamentos capazes de elidir as irregularidades que ensejaram a rejeição das contas e a condenação dos responsáveis ao pagamento do débito e de multa, mantém-se inalterado o acórdão recorrido.

TOMADA DE CONTAS ESPECIAL (TCE)

Secretaria de Recursos (SERUR); Secretaria de Controle Externo de Tomada de Contas Especial (SecexTCE).

Inicialmente, registro que conheço o recurso ora em análise, pois atende aos requisitos de admissibilidade previstos nos arts. 32, inciso I e 33 da Lei nº 8.443/92, detendo, portanto, o condão de ser analisado por esta Corte.
2.	Quanto ao mérito, contudo, melhor sorte não assiste ao recorrente.
3.	A questão em debate teve origem a partir de Tomada de Contas Especial instaurada pela Funasa em razão do não atingimento do objeto pactuado no Convênio CV 807/2005, que tinha por objeto a execução de Sistema de Esgotamento Sanitário.
4.	Instruído o feito, verificou-se, em resumo, que, apesar de ter sido realizado parcialmente - rede coletora e ligações domiciliares -, tal fração não possui serventia à comunidade, pois não houve a finalização dos itens referentes à estação de tratamento como um todo  (vide voto condutor da deliberação recorrida, peça 88) .
5.	O recurso ora em análise, com efeito, não trouxe aos autos nenhum novo elemento, quiçá argumento, capaz de demonstrar a boa e regular aplicação dos recursos ou elidir a responsabilidade apurada. No caso, o valor total repassado à municipalidade e, portanto, gerido pelo ora recorrente foi de R$ 118.400,00.
6.	A discussão e, por conseguinte, a análise, se limitou, basicamente, à verificação da responsabilidade do gestor/recorrente, ante as alegações de que haveria nos autos elementos aptos o bastante para comprovar a boa e regular aplicação dos recursos que geriu, bem como se poderia responder por suposta desídia de seus sucessores e adiamentos da Funasa.
7.	No que pertine à aplicação dos recursos, registre-se que, ao contrário do que sustenta o recorrente em seu recurso, não houve atesto por parte da Funasa no sentido de que 100% dos recursos por ele geridos teriam sido regularmente aplicados. O que se atestou foi a execução de 54,5% do valor integral gerido pelo ora recorrente, e, mesmo quanto a esta parcela, não houve comprovação da boa e regular execução da totalidade dos serviços. Como bem destacou a Unidade Técnica em seu parecer instrutivo contido à peça 114, após a Funasa ter aprovado, do ponto de vista técnico, a aplicação de R$ 64.529,67, o recorrente deixou transcorrer um ano para realizar novos pagamentos e o fez apenas no último dia da sua gestão, não comprovando a boa e regular aplicação dessa parcela remanescente, o que, por conseguinte, contamina por completo toda a prestação de contas, já que as despesas efetivamente executadas não foram integralmente comprovadas, e ainda porque a parcela física do convênio efetivamente executada não teve, como já destacado na deliberação recorrida, serventia alguma para a comunidade.
8.	Com relação às alegações de que o recorrente não poderia responder pela desídia de seus sucessores, tampouco por sucessivos adiamentos da Funasa, também não militam em seu benefício.
9.	Ora, como amplamente demonstrado tanto na deliberação recorrida, quanto no parecer instrutivo, as parcelas do débito objeto destes autos foram todas executadas e geridas durante a gestão do recorrente, não tendo havido, de sua parte, a boa e regular comprovação da aplicação da totalidade desses recursos por ele geridos. Tal fato, como bem destacou a Unidade Técnica, inclusive contribuiu para a não liberação do restante dos recursos previstos no convênio e para as sucessivas prorrogações de prazo.
10.	Portanto, à mingua de elementos que possibilitem infirmar as conclusões do acórdão recorrido, é imperioso sua manutenção quanto à responsabilidade apurada.
11.	Nesse contexto, endosso, destarte, as conclusões externadas pela Unidade Técnica - as quais foram aderidas pelo MP/TCU, incorporando-as às presentes razões de decidir.
	Em razão do exposto, VOTO por que o Tribunal adote o Acórdão que ora submeto à apreciação deste Colegiado, para conhecer o recurso de reconsideração interposto pelo Sr. Kelsey Forte da Silva Gomes, e, no mérito, negar-lhe provimento.
TCU, Sala das Sessões Ministro Luciano Brandão Alves de Souza, em 14 de julho de 2020.
RAIMUNDO CARREIRO 
Relator